【裁判字號】    97,上更(一),233
【裁判日期】    970709
【裁判案由】    殺人
【裁判全文】
臺灣高等法院刑事判決             97年度上更(一)字第233號
上  訴  人
即  被  告  甲○○
選任辯護人  法扶律師  簡宏明律師
上列上訴人，因殺人案件，不服臺灣板橋地方法院96年度重訴字
第19號，中華民國96年9月6日第一審判決（起訴案號：臺灣板橋
地方法院檢察署96年度偵字第5958號），提起上訴，經本院判決
後，由最高法院發回更審，本院判決如下：
    主  文
原判決撤銷。
甲○○傷害人之身體，因而致人於死，累犯，處有期徒刑伍年，
並應於刑之執行完畢或赦免後，令入相當處所，施以監護貳年。
    事  實
一、甲○○前因傷害案件，經臺灣桃園地方法院於民國（下同）
    92年5月27日以92年度桃簡字第701號判決判處有期徒刑三月
    確定，於93年7 月22日縮刑期滿執行完畢。甲○○原因酗酒
    、情緒不穩、衝動控制困難及暴力行為，多次住院治療，經
    診斷為精神分裂症及慢性器質性腦病變，於96年2月9日晚上
    10時許，在臺北縣板橋市縣○○道○段7號板橋火車站北一門
    旁樓梯上之二樓平台，與酒伴陳慶懋飲酒後，因處於急性酒
    精中毒狀態，其辨識行為違法或依其辨識而行為之能力顯著
    減低，雖主觀上未預見死亡結果，然客觀上得預見，以拳擊
    、腳踹或持物猛力毆擊他人之身體重要部位，足以導致他人
    發生死亡之結果，竟基於傷害人之犯意，以拳擊及手持塑膠
    椅毆打等方式，重擊陳慶懋頭、胸、腹部等身體各部位，陳
    慶懋因而倒地，甲○○復將陳慶懋沿北一門旁樓梯拖行至一
    樓樓梯前，續以拳擊、腳踹踢倒臥不起之陳慶懋，嗣經板橋
    火車站值務管理員張德仁於同日晚上10時10分許據報前往查
    看，制止無效，旋報告該站鐵路警察局高鐵警務段臺北分駐
    所員警前往處理，同年2月10日凌晨3時35分對甲○○施以酒
    精濃度檢驗，測得呼氣酒精濃度達每公升1.17毫克。陳慶懋
    雖經送醫急救後，仍因傷重不治，於96年2月10日凌晨0時因
    多發性鈍性傷造成胸腹腔出血而出血性休克死亡。
二、案經內政部警政署鐵路警察局高鐵警務段報告臺灣板橋地方
    法院檢察署檢察官偵查起訴。
    理  由
一、本件認定事實所引用之卷證資料（含人證與文書證據、物證
    等證據），並無證據證明係公務員違背法定程序所取得，且
    檢察官、被告及辯護人於法院準備程序及審判期日時均表示
    同意作為證據而不予爭執，且迄至言詞辯論終結前亦未再聲
    明異議，依刑事訴訟法第159條之5之規定，本件認定事實所
    引用證據（包含人證與文書證據、物證等證據），均有證據
    能力。
二、訊據上訴人即被告（下稱被告）甲○○，固坦承有於上開時
    地打人，致陳慶懋死亡之情事，惟矢口否認有殺人或傷害致
    死之犯行，並先後辯稱：其與陳慶懋一同飲酒至醉，印象中
    並未與陳慶懋發生爭執，對陳慶懋如何死亡已不復記憶。其
    至今仍不清楚因何之原因而毆打被害人致死云云。辯護人則
    以：被告不記憶是否確有毆打被害人，且縱有毆打亦係基於
    傷害犯意，並無殺人故意與動機，被告僅係傷害犯行，至多
    應構成傷害致死，絕非殺人。且被告行為時之精神狀態致其
    辨識行為違法或依其辨識而行為之能力顯著減低，應予減輕
    刑責置辯。惟查：
(一)被告甲○○於前揭時地，酒後毆打被害人陳慶懋致死之事實
    ，業據證人張德仁於原審時結稱：在板橋火車站北一門外一
    樓樓梯處看到被告用手、腳毆打被害人頭部、腹部，被害人
    平躺在地上，臉部滿流鮮血，已無反抗能力，被告還是一直
    打他，我口頭叫被告不要再打了，被告說「你看，他怎麼打
    、怎麼踢都不醒」，被告好像有喝酒，有點茫茫的，有聞到
    酒味，我請鐵路警察來時，被告坐在死者身上，鐵路警察將
    被告拉開等語綦詳（原審96年8月9日審判筆錄3至5頁），又
    依卷附現場蒐證照片、現場示意圖所示各跡證所在之位置，
    被害人隨身皮夾、被告外套、空酒瓶二支、米酒二瓶、紅色
    塑膠椅碎片均分佈在北一門外二樓陽台，而塑膠椅碎片上及
    旁邊地面均有血跡，血跡位置旁至二樓樓梯間，有明顯拖行
    痕跡，被害人左、右腳拖鞋分別掉落在樓樓梯口與往下數階
    之階梯上，階梯上並留有血跡，被害人最後被發現位置即在
    上開樓梯一樓階梯前，面向上平躺在地，且經採集上開塑膠
    椅碎片、一樓階梯前、二樓陽台樓梯、二樓陽台、被告上衣
    血跡送驗結果，均與被害人DNA-STR 型別相同。再者，被告
    指頭之血跡排除被告本身型別後之其餘外來型別亦與被害人
    型別相同，此有高鐵警務段台北所轄嫌犯甲○○傷害陳慶懋
    致死案勘察現場蒐證清冊、刑事案件證物採驗紀錄表、現場
    示意圖、現場照片等件在卷可稽（5958號偵查卷49至53頁、
    29至40頁，相字第218號卷108、129至146頁），核與被告於
    原審準備程序及審理時所供稱：陳慶懋帶我往車站北一門二
    樓他睡覺的地方喝酒等語，及證人張德仁前述發現被告毆打
    被害人之位置相符，可知被告與被害人二人先在北一門二樓
    陽台飲酒，其後被害人遭人以前揭塑膠椅毆擊倒地並拖行至
    一樓階梯前一節，應堪認定。
(二)參以現場並無其他人在場之跡證，且被告於96年2 月10日進
    入臺灣臺北看守所時，除右手電傷疤與腫脹外，身體各處均
    無受傷情形，此有臺灣臺北看守所96年3 月23日北所衛字第
    0960003793號函附新收被告內外傷記錄表在卷足憑（5958號
    偵查卷78頁），及目擊證人張德仁上開證稱被害人平躺在地
    ，臉部滿流鮮血，已無反抗能力，被告仍對被害人之頭、腹
    部拳打腳踢等情，應可排除被告、被害人二人前往北一門二
    樓陽台後，尚有第三人在場或參與毆打之情事。再者，被害
    人死亡原因為多發性鈍性傷（疑破碎性鈍器及腳踹）造成胸
    腹腔出血而出血性休克死亡，業經臺灣板橋地方法院檢察署
    檢察官督同法醫師相驗，並經法務部法醫研究所解剖鑑定屬
    實，有法醫驗斷書、相驗屍體證明書、法務部法醫研究所鑑
    定書、勘驗筆錄及解剖、現場照片32幀附卷足稽（相字 218
    號卷33至37頁、40頁、84頁、119至126頁），則被告在北一
    門二樓陽台以塑膠椅及拳擊方式毆打被害人後，再將被害人
    一路拖行至一樓，續以徒手毆擊、腳踹被害人致死之事實，
    要堪認定，由此可見被害人死亡與被告毆打，有因果關係。
(三)按，殺人與傷害致死之區別，應以有無殺意為斷，其受傷之
    多寡，及是否為致命部位，有時雖可藉為認定有無殺意之心
    證，究不能據為絕對標準（最高法院18年上字第1309號判例
    參照），茲查，頭部、胸部、腹部內有維繫人體生命之重要
    器官，若受重擊，極易造成生命危險，此乃社會一般人眾所
    週知或可得而知之事。被告身高178 公分，體重71公斤，乃
    身型高大年輕男子，被害人為168 公分，56歲中年男子乙節
    ，有臺灣臺北看守所新收被告內外傷記錄表、法務部法醫研
    究所鑑定書在卷為佐，從被害人所受傷勢為左側顳部廣泛性
    挫傷性出血及割刮傷約五道、左眼眶上裂傷、上嘴唇割痕、
    下顎不連續挫傷性割痕、頸部挫傷、額頂部裂傷、右側臉頰
    挫刮傷、前胸中央挫傷及裂痕、左前胸擦挫傷、左肩挫傷、
    前胸及腹部、上臂、前臂多處挫擦傷、肋骨骨折等外傷，及
    腹腔後腹腔、二側血胸、皮質挫傷性出血，右額底及蜘蛛膜
    下腔出血、肝臟裂傷、肺臟挫傷性出血、全身性併兩側肺臟
    充血和水腫等頭、胸、腹部傷勢，及現場塑膠椅嚴重破碎情
    形，顯見被告毆擊力道甚猛，且攻擊面積遍佈上半身各處，
    對照被告除右手腫脹外，並無何新傷，益徵被害人面對被告
    上開攻勢，毫無抵抗、反擊餘地，綜合目擊證人張德仁證述
    、被告行兇工具為塑膠椅、毆打被害人倒地後復拖行下樓接
    續施以拳腳之時間、被害人受傷部位特性、傷勢之嚴重等情
    ，足認被告毆打被害人時，雖無殺人動機存在，亦難認其有
    殺人犯意，但被告基於傷害犯意，主觀上雖未預見死亡結果
    ，然客觀上能預見被害人若遭受重大毆擊，可能造成死亡之
    結果，被告猶持續施以毆擊，造成被害人當天因傷重而死亡
    ，被告自應對此加重結果，負其罪責，被告或辯護人辯稱：
    被告與被害人素無怨隙，二人於飲酒過程如生爭執，而攻擊
    被害人，應僅有傷害犯意云云，難以採取，此觀被告連續毆
    擊被害人所造成傷勢、被告猶將被害人拖行甚長之距離等情
    自明，從而，被告傷害致死犯行，洵堪認定。
(四)次按，行為時因精神障礙或其他心智缺陷，致其辨識行為違
    法或依其辨識而行為之能力，顯著減低者，得減輕其刑，刑
    法第19條第2 項定有明文。被告於本件行為時之精神狀態，
    經原審囑託行政院國軍退除役官兵輔導委員會臺北榮民總醫
    院鑑定結果，認為：被告案發前即因酗酒、情緒不穩，衝動
    控制困難及暴力行為，多次住進馬偕醫院及耕莘醫院精神病
    房接受治療，診斷為「精神分裂症」及「慢性器質性腦病變
    」，過去並有吸食安非他命之情事；於案發前有大量飲酒之
    事實，案發後約5 個小時30分後之呼氣酒測值達每公升1.17
    毫克（此有酒精濃度測試表一紙在卷供佐），當時亦因酒醉
    無法製作筆錄，其案發當時之精神狀態應為「急性酒精中毒
    」；綜合以上推斷，被告於案發時行為之精神狀態應有因精
    神障礙，致其辨識其行為違法或依其辨識而行為之能力顯著
    減低之情形等語，此有該院96年6月29日北總精字第0960012
    131 號函送精神狀況鑑定書在卷為憑（原審卷64頁）。由此
    鑑定，參以證人張德仁證述被告於案發當時精神狀況不是很
    清醒，有點茫茫的，有聞到酒味，面對證人之制止尚回應：
    「你看，他怎麼打、怎麼踢都不醒」等語，足徵被告為前揭
    行為時，對辨識行為違法或依其辨識而行為能力，已因精神
    障礙而顯著減低，洵堪認定。綜上所述，被告辯稱：無殺人
    犯行，雖堪採取，但辯稱無傷害致死犯行，核係卸責之詞，
    不足採信，是被告上開犯行，洵堪認定，應依法論科。
三、核被告所為，係犯刑法第277條第2項前段傷害致死罪。公訴
    人認被告係犯同法第271 條殺人罪，尚有未洽，爰依法變更
    起訴法條。又被告前因傷害案件，經臺灣桃園地方法院以92
    年度桃簡字第701 號判決判處有期徒刑三月確定，並於93年
    7 月22日縮刑期滿執行完畢，有臺灣高等法院被告前案紀錄
    表可稽，其於有期徒刑執行完畢後，五年以內故意再犯本件
    有期徒刑以上之罪，核為累犯，除法定刑為無期徒刑部分，
    不得加重外，應依刑法第47條第1 項規定加重其刑。被告於
    案發時之精神狀態確有因精神障礙，致其辨識其行為違法或
    依其辨識而行為之能力顯著減低情形，業如前述，爰依刑法
    第19條第2 項規定減輕其刑，並依法先加後減。原審經審理
    結果，認被告罪證明確，予以論科，固非無見，但查，依上
    所述，被告應係犯傷害致死罪，原審卻依殺人罪論科，自有
    違誤。又本件犯行，已在刑法95年7月1日修正施行後，原判
    決第六頁，就刑法第19條竟引用修正前刑法規定，亦有未合
    。被告提起上訴，否認上開傷害致死犯行，核非可取，但指
    摘其非殺人罪，非無理由，原判決亦有上開可議，即屬無可
    維持，應由本院撤銷改判。爰審酌被告酒後亂性，出手毆打
    被害人，並致被害人死亡，惡性不輕，衡其犯罪手段、被害
    人家屬痛失至親，犯後未賠償被害人家屬，暨其犯後態度等
    一切情狀，量處被告有期徒刑五年，以資懲儆。再考量被告
    長期於醫院精神科就診，診斷為精神分裂症及慢性器質性腦
    病變，其罹精神疾病已久，易受刺激引發激動情緒產生難以
    遏止之行為，亦因酒後衝動而觸犯本件之罪，有危害公眾及
    他人安全，且有再犯之虞，故為被告利益及避免對社會治安
    造成影響，實有施以監護治療之必要。本院認被告之情狀，
    應依刑法第87條第2項、第3項規定，併諭知其傷害致死罪刑
    之執行完畢或赦免後，令入相當處所，施以監護二年，以收
    個人治療及社會防衛之效。
據上論斷，應依刑事訴訟法第369條第1項前段、第364條、第299
條第1項前段、第300條，刑法第277條第2 項前段、第47條第1項
、第19條第2項、第87條第2項、第3項，判決如主文。
本案經檢察官陳國鳴到庭執行職務。
中    華    民    國    97    年    7     月    9     日
                  刑事第十四庭審判長法  官  陳志洋
                                    法  官  吳啟民
                                    法  官  蔡聰明
以上正本證明與原本無異。
如不服本判決，應於收受送達後十日內向本院提出上訴書狀，其
未敘述上訴之理由者並得於提起上訴後十日內向本院補提理由書
（均須按他造當事人之人數附繕本）。
                                    書記官  陳建邦
中    華    民    國    97    年    7     月    9     日
刑法第277條：
傷害人之身體或健康者，處3年以下有期徒刑、拘役或1千元以下
罰金。
犯前項之罪因而致人於死者，處無期徒刑或7 年以上有期徒刑；
致重傷者，處3年以上10年以下有期徒刑。


司法院資訊處製作；財團法人民間司法改革基金會備份。
